【裁判字號】    97,簡上,285
【裁判日期】    990423
【裁判案由】    拆屋還地
【裁判全文】
臺灣臺中地方法院民事判決             97年度簡上字第285號
原      告    戊○○
訴訟代理人    曾漢鍾
被      告    乙○○
訴訟代理人    丁○○
複代理人      甲○○
              丙○○
上列當事人間請求拆屋還地等事件，原告於簡易訴訟程序之第二
審訴訟程序中對被告為訴之追加，經於中華民國99年3月26日言
詞辯論終結，本院合議庭就原告追加之訴為簡易訴訟程序之第二
審判決如下：
    主      文
被告應將坐落臺中市○○區○○段一○五四地號土地內如附件鑑
定書及鑑定圖所示丙部分（即5-6-7-R-H-G-F-5各點連接線所圍
區域，面積零點四一平方公尺）之地上物拆除，並將該部分土地
返還原告。
原告其餘之訴駁回。
訴訟費用由被告負擔。
    事實及理由
一、原告起訴主張：坐落臺中市○○區○○段1054地號土地（下
    稱系爭土地）為原告所有，被告則為毗鄰之同段1052-11及
    1052-17地號土地上同段1769建號建物（門牌號碼臺中市○
    ○區○○路三段317巷100號，下稱系爭建物）之所有權人。
    被告無正當權源竟委由其父丁○○興建系爭建物及圍牆佔用
    原告所有之系爭土地上如附件鑑定書及鑑定圖所示丙部分（
    面積0.41平方公尺）、丁部分（面積0.24平方公尺）及戊部
    分（面積0.81平方公尺）位置。被告之父丁○○並因系爭建
    物之興建事宜為臺灣高等法院臺中分院以96年度上易字第43
    3號刑事判決竊佔有罪並告確定在案。被告所有之系爭建物
    興建過程中，將原有之排水溝地下化，致原告所處之社區，
    遇有大雨即易積水，並致原告所有之系爭土地之後方喪失排
    水通路，影響原告對系爭土地之利用。為此原告爰依民法第
    767條物上請求權之法律關係，訴請被告拆屋還地，並聲明
    ：被告應將系爭土地上如附件鑑定書及鑑定圖所示丙部分（
    面積0.41平方公尺）、丁部分（面積0.24平方公尺）及戊部
    分（面積0.81平方公尺）之地上物拆除，並將各該部分土地
    返還原告等語。
二、被告則抗辯：被告前於92年10月8日委由被告之父丁○○處
    理系爭建物之興建前，有先找訴外人亞興測量有限公司測量
    土地定界，並委請建築師設計及向建築主管機關申請建築執
    照獲准。系爭建物竣工後，並經建築主管機關依建築法規定
    勘查及核發使用執照在案，被告並據以向臺中市中興地政事
    務所申辦建物第一次登記，且經定界及繪製建物測量成果圖
    ，況系爭建物自興建完成迄今，均未曾再有任何變動。被告
    並非土地地界之量測專家，所越界之面積不足1坪，且為狹
    長走向。被告既委請專家測量及由建築主管機關核發建築及
    使用執照在案，顯見被告並無故意侵佔原告所有之系爭土地
    之主觀意圖。又被告縱有越界情事，然原告係於被告所有之
    系爭建物興建完成多年後，始行購買而取得系爭土地之所有
    權，原告並未於被告建屋當時即行提出異議，依民法第796
    條規定，自不得請求被告拆除建物。另被告除願為原告施作
    非本件訴訟標的範圍內之排水設施及更換系爭建物之窗戶玻
    璃為毛玻璃外，另願以新臺幣（下同）12萬元之對價，向原
    告價購如附件鑑定書及鑑定圖所示丙部分（面積0.41平方公
    尺）、丁部分（面積0.24平方公尺）及戊部分（面積0.81平
    方公尺）之土地，惟遭原告拒絕，然原告請求被告拆屋還地
    ，原告所能取回之土地面積僅有1.46平方公尺，折合坪數僅
    為0.44坪，且屬原告建物後方之空地，其利用價值有限，而
    被告卻將因之受有鉅額之拆屋及修補費用支出。足認原告所
    為拆屋還地之主張，乃係以損害被告為其主要目的，核屬權
    利濫用，爰聲明：原告之訴駁回等語。
三、本件兩造不爭執事項，本院採為判決之基礎：
    （一）原告於96年4月13日以買賣為原因而取得坐落臺中市
          北屯區○○段1054地號系爭土地之所有權。
    （二）被告委由其父丁○○於92年間在臺中市○○區○○段
          1052-17地號土地上興建系爭門牌號碼臺中市北屯區
          ○○路○段317巷100號建物，並於93年7月20辦理建物
          第一次所有權登記為被告所有。
    （三）依內政部國土測繪中心97年7月10日及17日之鑑定書
          、鑑定圖與照片所示，被告所有之系爭建物及圍牆，
          分別占用原告所有系爭土地上如附件鑑定書及鑑定圖
          所示丙部分（面積0.41平方公尺）、丁部分（面積0.
          24平方公尺）及戊部分（面積0.81平方公尺）之位置
          。
    （四）被告之父丁○○因系爭門牌號碼臺中市○○區○○路
          3段317巷100號建物之興建事宜，為臺灣高等法院臺
          中分院以96年度上易字第433號刑事判決竊佔有罪確
          定。
四、法院得心證之理由：
    （一）程序方面：
          １、按民事訴訟法第436條之1對於簡易程序之第一審
              裁判，得上訴或抗告於管轄之地方法院，其審判
              以合議行之。當事人於前項上訴程序，為訴之變
              更、追加或提起反訴，致應適用通常訴訟程序者
              ，不得為之。第1項之上訴及抗告程序，準用第4
              34條第1項、第434條之1及第3編第1章、第4編之
              規定。另同法第446條第一項前段規定訴之變更
              或追加，非經他造同意，不得為之。又同法第26
              2條第1項規定，原告於判決確定前，得撤回訴之
              全部或一部。但被告已為本案之言詞辯論者，應
              得其同意。
          ２、本件原告前對原審被告（即上訴人）丁○○提起
              拆屋還地之簡易訴訟（本院臺中簡易庭96年度中
              簡字第6937號），經獲勝訴之裁判，原審被告（
              即上訴人）丁○○提起上訴到院，原告於本件簡
              易訴訟程序之第二審訴訟程序中，另追加被告王
              明熙並為拆屋還地之請求，經原審被告（即上訴
              人）丁○○及被告乙○○同意，所為追加，應予
              准許。
          ３、原告（即被上訴人）另具狀撤回對原審被告（即
              上訴人）丁○○之訴，並獲原審被告（即上訴人
              ）丁○○之同意，因生撤回之效力。從而，本院
              合議庭應就原告與被告乙○○間所為之第二審追
              加之訴為簡易訴訟程序之第二審裁判。
    （二）實體方面：
          １、原告主張被告所有之系爭建物及圍牆，分別占用
              原告所有之系爭1054地號上如附件鑑定書及鑑定
              圖所示丙部分（面積0.41平方公尺）、丁部分（
              面積0.24平方公尺）及戊部分（面積0.81平方公
              尺）位置等情，業據提出土地登記謄本、相片、
              臺灣高等法院臺中分院96年度上易字第433號刑
              事判決書等為證，核與原審履勘現場及囑託內政
              部國土測繪中心測量人員測量屬實，有勘驗筆錄
              及鑑定書及鑑定圖附卷可稽。原告主張，信屬實
              在。
          ２、被告雖辯稱其於同段1052-17地號土地上興建系
              爭建物時，有經臺中市政府核發建造及使用執照
              ，並辦妥建物第一次登記在案，應非無權占有云
              云。但查，行政機關所為建築完竣發給使用執照
              之行政行為，並無拘束法院認定被告所有之系爭
              建物及圍牆是否越界之效力；另土地所有權人依
              民法第767條物上請求權規定，訴請無權占有之
              人拆屋還地時，並不以該無權占有人有故意或過
              失之主觀占有意思為其要件。是被告所辯其無占
              有原告土地之主觀意思一語，無礙於其無權占有
              原告所有之系爭土地之認定。故被告此部分抗辯
              ，並非有理。
          ３、次按，當事人主張有利於己之事實者，就其事實
              有舉證之責任，民事訴訟法第277條定有明文。
              又土地所有人建築房屋逾越疆界者，鄰地所有人
              如知其越界而不即提出異議，不得請求移去或變
              更其建築物，固為民法第796條前段之所明定。
              然主張鄰地所有人知其越界而不即提出異議者，
              應就此項事實負舉證之責任。是被告就其所抗辯
              原告知其越界建築，而未即時提出異議之情事，
              應負舉證之責。本件被告並未提出原告於其建築
              系爭建物時，有知其越界而未立即提出異議之具
              體證據，更何況原告係於96年4月13日始行取得
              系爭土地之所有權，自無可能於被告92至93年間
              興建系爭建物時，知有越界而不即提出異議之情
              事，故被告所辯原告知其越界而未即提出異議云
              云，亦非可採。
          ４、再按，所有人對於無權占有或侵奪其所有物者，
              得請求返還之。對於妨害其所有權者，得請求除
              去之，民法第767條定有明文。本件被告所有之
              系爭建物及圍牆，既有前述無權占有原告所有之
              系爭土地上如附件鑑定書及鑑定圖所示丙部分（
              面積0.41平方公尺）、丁部分（面積0.24平方公
              尺）及戊部分（面積0.81平方公尺）之範圍，則
              原告據以訴請被告拆除地上物並將所占用之土地
              返還原告，核屬原告權利之行使。惟按：
              (1)、權利之行使，不得以損害他人為主要目的，
                  此為民法第148條所明定。而權利之行使，
                  是否以損害他人為主要目的，應就權利人因
                  權利行使所能取得之利益，與他人或國家社
                  會因其權利行使所受之損失，比較衡量以定
                  之。倘其權利之行使，自己所得利益極少而
                  他人或國家社會所受之損失甚大者，非不得
                  視為以損害他人為主要目的，此乃權利社會
                  化之基本內涵所必然之解釋（最高法院71年
                  台上字第737號判例意旨參照）。是所謂「
                  以損害他人為主要目的」非僅指「專」以損
                  害他人為主要目的或僅指損人不利己而言，
                  若自己行使權利之結果，自己雖不無利益，
                  然對他人所造成之損害實甚於此，不管其對
                  象為訴訟之對造或其他多數人，均足當之。
              (2)、經查，被告所有如附件鑑定書及鑑定圖所示
                  丙部分（面積0.41平方公尺）、丁部分（面
                  積0.24平方公尺）及戊部分（面積0.81平方
                  公尺）土地上之地上物，無權占有原告所有
                  之系爭土地一節，固如前述，然查：
                  、如附件鑑定圖所示丁、戊部分：
                      (甲)、經查，如附件鑑定書及鑑定圖所示
                          丁、戊部分之地形為狹窄之三角形
                          ，最寬部分之越界距離為39公分及
                          35公分左右，此二部分之占用面積
                          合計僅為1.05平方公尺。另依卷附
                          照片及鑑定書與鑑定圖所示，如附
                          件鑑定書及鑑定圖所示丁、戊兩部
                          分係屬上訴人所有門牌號碼臺中市
                          ○○路三段317巷100號系爭三層樓
                          鋼筋混凝土建物之右側立面牆柱位
                          置，屬系爭建物之主結構之一部，
                          若逕予拆除而無補強計劃，恐有損
                          及房屋結構安全之疑慮。
                      (乙)、本院前經囑託臺灣省建築師公會所
                          指派卓卿泉建築師鑑定結果，認以
                          現今之建築營建技術，在非特殊情
                          況之下，任何結構物之拆除與補強
                          ，以現今的工程技術，大致上無完
                          全不能拆除補強的說法。其徵節點
                          在於維持保有原設計強度下施行拆
                          除補強作業的難易度及工程費用的
                          多寡。系爭建物原結構為鋼筋混凝
                          土造，在拆屋還地的原則及求維持
                          原結構設計強度下，須另以鋼筋混
                          凝土構造作為結構拆除補強的施作
                          方式，其作業程式如下：
                          a.以鋼骨作拆除時結構體的假支撐
                            。
                          b.拆除原鋼筋混凝土結構系統之部
                            份基礎、柱、樑、牆及部份樓版
                            （部份延續及搭接之樑、版筋予
                            以保留作為新作結構體搭接之用
                            ）。
                          c.以鋼筋混凝土造之結構系統於地
                            界內重新施作新的結構體包括：
                            基礎、柱、樑、牆及樓版；相關
                            的配管配線等。
                          d.內、外裝修等。
                          參諸上開鑑定內容所示，所需之拆
                          除、補強及修補費用將高達一、二
                          百萬元以上。
                      (丙)、如附件鑑定書及鑑定圖所示系爭丁
                          、戊部分之越界土地，係位處兩造
                          土地及建物之中間，屬原告所有系
                          爭土地上之房屋之後院，本即供為
                          空地使用，依法不得另行增建建物
                          使用。再依被上訴人所提出之土地
                          登記謄本記載內容觀之，原告所有
                          之系爭土地之96年度之土地公告現
                          值為每平方公尺17,000元，另依本
                          院職權查調之內政部土地交易價格
                          查詢資料，臺中市北屯區附近土地
                          之交易價格，如屬「裡地」者，每
                          平方公尺之價格至多為3萬餘元，
                          如係「臨街」之商業區土地，每平
                          方公尺之價格約為6至7萬元。查本
                          件被告所占用原告所有之系爭土地
                          上之丁、戊部分面積，連同下述非
                          為建物占用之丙部分，合計面積僅
                          為1.46平方公尺，是原告因被告占
                          用系爭如附件鑑定書及鑑定圖所示
                          之丙、丁、戊位置土地，致利用上
                          之價值減少之損害，應不逾其合理
                          之交易價格。
                      (丁)、被告所有之系爭建物之牆、柱即如
                          附件鑑定書及鑑定圖所示之丁、戊
                          部分，如予以拆除，原告所得取回
                          之土地面積極小，依法並僅能充為
                          空地使用而無從為高經濟價值之利
                          用。就原告所主張拆除系爭建物所
                          得受之利益，與被告因拆除系爭建
                          物所需支出之拆除及修補費用之損
                          害，及社會經濟成本之耗損，三者
                          相較，客觀上足認其價值顯不相當
                          。另被告對於因占用原告所有系爭
                          合計1.46平方公尺土地因致原告所
                          受之損害，於本院審理中陳明願以
                          12萬元之代價向原告價購該占用之
                          1.46平方公尺（換算為0.44165坪
                          ）土地，折合每坪土地之購買價格
                          為271,708元，尚非不合理之價格
                          ，被告更表示願另施作非本件訴訟
                          標的範圍內之毛玻璃窗戶及排水設
                          施等語；惟為原告所拒絕，原告除
                          堅持要求被告須以17萬元之對價購
                          買（折合每坪土地之購買價格達38
                          4,920元）外，並另要求被告須以
                          「玻璃磚」建材封閉系爭建物之窗
                          戶及另施作排水設施，其始願意和
                          解等語。揆諸上揭說明，本院因認
                          原告本於民法第767條規定，訴請
                          被告拆除如附件鑑定書及鑑定圖所
                          示丁部分（面積0.24平方公尺）及
                          戊部分（面積0.81平方公尺）土地
                          上之建物，於社會觀念上，已悖離
                          所有權之目的，並超出其使用機能
                          之適當範圍，核屬權利之濫用。是
                          原告訴請被告拆除如附件鑑定書及
                          鑑定圖所示丁、戊部分之建物，即
                          非正當，不應准許。
                  、如附件鑑定書及鑑定圖所示丙部分：查
                      被告所占有如附件鑑定書及鑑定圖所示
                      之丙部分土地，其上並非高經濟價值之
                      建物所坐落，而係被告另行興建之圍牆
                      所圍繞，向圍牆之拆除施工方式簡易，
                      且費用並非昂貴，復不涉及系爭建物結
                      構上之安全問題。是原告此部分訴請被
                      告拆除如附件鑑定書及鑑定圖所示丙部
                      分之地上物及返還此部分土地之主張，
                      尚無權利濫用之可言，爰予准許。
五、綜上所述，原告依民法第767條物上請求權之法律關係，訴
    請被告應將系爭1054地號土地上如附件鑑定書及鑑定圖所示
    丙部分（面積0.41平方公尺）、丁部分（面積0.24平方公尺
    ）及戊部分（面積0.81平方公尺）之地上物拆除，並將各該
    土地返還原告之主張；就其中之被告應將系爭1054地號土地
    內如附件鑑定書及鑑定圖所示丙部分（即5-6-7-R-H-G-F-5
    各點連接線所圍之區域，面積0.41平方公尺）之地上物拆除
    ，並將該面積0.41平方公尺之丙部分土地返還原告，為有理
    由，予以准許；至原告所另訴請被告應將如附件鑑定書及鑑
    定圖所示丁部分（面積0.24平方公尺）及戊部分（面積0.81
    平方公尺）上之建物拆除，並將該丁、戊部分土地返還原告
    之主張，因屬權利濫用，不予准許。
六、訴訟費用之負擔：本件原告雖因不得訴請被告拆除系爭土地
    上如附件鑑定書及鑑定圖所示丁、戊部分之建物而受部分敗
    訴之裁判，然被告確有無權占有原告所有系爭土地之情事，
    本院酌量情形，爰命被告一造負擔本件之訴訟費用。
七、本件事證已臻明確，兩造其餘攻擊防禦方法及舉證，核與判
    決結果無影響，爰不逐一論述，併予敘明。
八、據上論結，本件原告之訴為一部有理由，一部無理由，依民
    事訴訟法第436條第2項、第79條，判決如主文。
中    華    民    國    99    年    4     月    23    日
                  民事第四庭  審判長法  官  楊國精
                                    法  官  張國華
                                    法  官  林宗成
上正本證明與原本無異。
本判決不得上訴。
中    華    民    國    99    年    4     月    23    日
                                    書記官

司法院資訊處製作；財團法人民間司法改革基金會備份。
